【裁判字號】    98,消債抗,27
【裁判日期】    980309
【裁判案由】    聲請抗告
【裁判全文】
臺灣基隆地方法院民事裁定            98年度消債抗字第27號
抗  告  人  甲○○○○○○
代  理  人  徐家福律師
上列抗告人因更生事件對於中華民國98年1月23日本院97年度消
債更字第282號裁定提起抗告，本院裁定如下：
    主  文
抗告駁回。
抗告程序費用由抗告人負擔。
    理  由
一、本件抗告意旨略以：抗告人現每月收入僅約新臺幣（下同）
    18,000元，扣除每月基本開銷12,324元，僅剩餘約6,000元
    ，無法負擔中國信託銀行所要求每月償還12,000元。再者，
    抗告人現年已53歲且體弱多病，根本無法償還達175期，是
    抗告人當然有不能清償債務或不能清償債務之虞。而協商時
    ，抗告人亦已告知中國信託銀行，待第一階段完成時，抗告
    人已59歲，工作能力僅剩1年，且此6年期間及往後1年之經
    濟收入，並無多大增減，就餘額81萬元，抗告人根本無力負
    擔第二階段之還款，屆時必定再次毀諾。而6年後抗告人之
    身體更加老邁，工作能力早已遞減，收入隨之減少，連基本
    生活所需都有問題，如何再有餘力加倍給付二階段還款方式
    ？又第二階段之還款方式為何、每期應繳付多少款項等事項
    ，原審法院不僅未傳訊中國信託承辦人員加以調查，亦未於
    裁定理由中論點，即率爾裁定，是原裁定顯有違背法令之情
    ，爰提起本件抗告請求廢棄原裁定等語。
二、按「為使負債務之消費者得依本條例所定程序清理其債務，
    以調整其與債權人及其他利害關係人之權利義務關係，保障
    債權人之公平受償，謀求消費者經濟生活之更生及社會經濟
    之健全發展，特制定本條例。」、「債務人不能清償債務或
    有不能清償之虞者，得依本條例所定更生或清算程序，清理
    其債務。」消費者債務清理條例（下稱本條例）第3條定有
    明文。是本條例之立法，其中心思想乃認陷於經濟上困境之
    消費者若任其於惡性循環之債務窘境中自生自滅，其將衍生
    嚴重之社會問題，致難以維持安定之社會經濟秩序，故有予
    之分別情形依更生或清算之程序清理其債務之必要，藉以妥
    適調整其與各相關債權人等間之權利義務關係，以謀求消費
    者經濟生活之更生機會，從而健全社會經濟發展。惟衡諸債
    之關係，係以當事人間之信賴關係為基礎，為社會經濟組織
    之重要支柱，故當事人於以法律行為追求自己利益之際，亦
    應顧及對方之利益，並考量債權債務在社會上之作用，本於
    誠實及信用之原則，行使債權及履行債務。是以債務人若因
    客觀經濟情況致不能清償債務或有不能清償之虞，固得依消
    費者債務清理條例所定更生或清算程序，清理其債務；惟若
    依債務人之工作收入及財產狀況，對於履行債權人提出之債
    務清償方案並無重大困難，僅係為圖謀減免債務，而不為債
    務清償方案之允諾，自有違債權契約為誠信契約之本旨，依
    本條例第1條規定之立法目的，應不得聲請更生或清算，始
    能避免肇致道德危險。
三、經查：抗告人與中國信託銀行進行前置協商時，中國信託銀
    行固曾提出175期、零利率、月繳12,000元之還款方案，惟
    嗣後該行亦因抗告人告知恐無法負擔，而再提供抗告人二階
    段月繳6,000元、零利率之還款方案，此有中國信託銀行於
    原審法院所提出之陳報狀在卷可參（見原法院卷第76頁、第
    78頁），亦為抗告人所不爭執。是抗告人自不得執中國信託
    銀行曾經提出抗告人所無法負擔之還款方案，即認有不清償
    債務或不能清償之虞。再者，抗告人於原審法院就與中國信
    託銀行之協商過程僅陳稱「債務人原先要求每月償還6,000
    元，惟中國信託銀行要求債務人每月最少清償12,000 元，
    分175期清償…，以債務人目前身體狀況，根本無法工作到
    68歲，是以中國信託銀行主動核發前置協商不成立通知書。
    」等語，卻對中國信託銀行後續復提出二階段還款方案一事
    ，隻字未提，可徵抗告人企圖隱瞞原審法院，使原審法院誤
    認中國信託銀行僅願提供抗告人無法負擔之還款方案，欲藉
    此取得原審法院為開始更生程序之裁定，益徵抗告人僅係欲
    藉由更生程序減免債務，毫無還款誠意可言。又抗告人固辯
    稱「是以抗告人第一階段還款43萬元，尚積欠81萬元，抗告
    人根本無力再繼續繳納二階段之還款，…第二階段還款方式
    為如何、每期應繳付多少款項？惟中國信託承辦人員僅告知
    第二階段還款計劃，屆期再談」、「抗告人體弱多病，…，
    抗告人工作能力僅剩一年，債務尚有80餘萬元，…，抗告人
    根本無力履行第二階段方案，抗告人屆時必定再次毀諾」等
    語，惟依抗告人於原審法院所提之二紙診斷證明，均僅能說
    明抗告人所患之疾病應追蹤治療，尚難據此即認其對抗告人
    之工作能力有何重大之影響。又勞動基準法固明定法定強制
    退休年齡為65歲，然其並不表示超過此年齡，即毫無工作能
    力可言，況社會上超出此年齡而仍有工作收入者，仍非少數
    ，何以抗告人可推斷其若逾60歲時即幾近無工作能力？退步
    言之，縱屆時抗告人之工作能力已大不如前，惟中國信託銀
    行亦告知屆時將重新評估抗告人之情形而擬定適當之方案，
    抗告人自毋庸擔心第二階段是否將加倍給付。再者，更生、
    清算之聲請，係責任財產制度下最後之手段，須以債務人實
    質上已不能清償者為限，此乃本條例第3條所明定，茍債務
    人現實之財產收入狀況，尚有履行債務之可能者，即與「不
    能清償」之要件有所不符。是抗告人既自承其每月可償還
    6,000元，而中國信託銀行亦對此提出抗告人所得負擔月付
    6,000元之二階段還款方案，即應認抗告人尚有清償債務之
    可能性；況第二階段之還款方案，中國信託銀行屆時既會審
    酌並考量抗告人當時之狀況，重新評估抗告人還款方案，則
    第二階段之還款方案未必不利於抗告人，倘抗告人屆時確實
    無力繳納，亦有與中國信託銀行磋商降低還款金額之可能性
    ；且如中國信託銀行屆時並未依抗告人當時之經濟狀況而擬
    出抗告人可負擔之第二階段償還方案，抗告人亦非不得依本
    條例規定提出更生或清算之聲請。是以，抗告人在現階段並
    無庸擔心其日後不能清償第二階段之還款，並以此為由拒絕
    簽立中國信託銀行所提出之還款方案。從而，抗告人之收入
    狀況既足敷清償第一階段還款金額每月6,000元，則抗告人
    自當戮力還款，為其所積欠之債務負起清償責任，而不得執
    第二階段尚未協商、確定其還款條件為由，概稱其無能力繳
    納最大債權銀行所提之清償條件，而有「不能清償債務或不
    能清償之虞」。
四、綜上所述，原審法院以抗告人之財產收入現況，實足以負擔
    中國信託銀行所提出之二階段還款方案而駁回抗告人更生之
    聲請，核屬適法，並無違誤。抗告人猶執前詞指摘原裁定不
    當，求予廢棄，並無理由，應予駁回。
五、依消費者債務清理條例第15條，民事訴訟法第495條之1第 1
    項、第449條第1項、第95條、第78條，裁定如主文。
中    華    民    國    98    年     3     月    9    日
                  審判長法  官  李媛媛
                        法  官  陳湘琳
                        法  官  林玉珮
以上正本係照原本作成。
本件裁定不得再抗告。
中    華    民    國    98    年    3     月     9     日
                        書記官  洪福基


司法院資訊處製作；財團法人民間司法改革基金會備份。
